【裁判字號】    92,抗更,2
【裁判日期】    920519
【裁判案由】    偽造有價證券聲請再審
【裁判全文】
臺灣高等法院臺中分院刑事裁定                        九十二年度抗更字第二號
    再審聲請人
    即受判決人  甲○○
右列聲請人因偽造有價證券案件，對於最高法院九十一年度台上字第四四○五號中華
民國九十一年八月八日確定判決（臺灣高等法院臺中分院八十八年度上訴字第五七二
號、臺灣臺中地方法院八十六年度訴字第二七七○號、臺灣臺中地方法院檢察署八十
六年度偵字第六四三○號）聲請再審，本院裁定後，經最高法院發回更審，本院裁定
如左：
      主  文
再審之聲請駁回。
      理  由
一、聲請再審意旨略以：
  (一)銀行通知換單時，周素慧就已確認之九十萬元債務，本即有換單之義務。更何況
    被告與周素慧彼此間雖無正式之婚約，惟雙方既有共同財產及子女，且同居共食
    ，其關係類似於夫妻之關係，按夫妻於日常家務，互為代理人，民法第一千零三
    條第一項定有明文。本件被告確實經告訴人周素慧同意並授權單獨與台中市第四
    信用合作社辦理換單手續，此不惟有證人陳玉華之證言足稽，另證人廖謝素卿亦
    明白表示「八十四年六月間台中市第四信用合作社曾通知證人換單事宜，證人旋
    將此事轉告周素慧，後周素慧授權被告單獨辦理換單事宜。是被告單獨辦理換單
    事宜，確係經告訴人（周素慧）授權同意者，要無疑義」。此外原確定判決既認
    定八十三年六月七日被告與周素慧共同簽發之本票上印文及簽名均為周素慧所親
    為者，準此，則八十四年六月七日被告經周素慧授權單獨辦理換單時，周素慧所
    交付之印章與八十三年六月七日周素慧所親自簽名用印之印文，以肉眼辨識即屬
    相同，又前開印章確係周素慧經常所使用者，是本件被告並無偽造周素慧印章之
    行為更無偽造有價證券之犯行。又銀行辦理換單如何本人親自到場，若授權他人
    代辦手續，本人須提出身分證及原始印章，始得辦理換單手續，是本件茍非周素
    慧確有交付身分證及原印章，第四信用合作社斷無准許被告單獨辦理換單手續之
    可能。
  (二)原判決僅憑周素慧表示「未授權單獨辦理換單手續」，率即認定被告有偽造證券
    之犯行。按周素慧明知系爭房屋所有權狀素由證人廖謝素卿保管中並未遺失，惟
    其為染指系爭房地竟向該管公務員誑稱遺失，聲請補發，致該管公務員為其矇蔽
    而核發新權狀，是其所為已涉有刑法不指名誣告罪及第二百十四條之偽造文書罪
    ，據上足證，告訴人周素慧所為證言全屬虛偽。
  (三)退萬步而言，被告並無行使偽造有價證券之犯意，按被告因向銀行辦理供擔保抵
    押借款，適逢換單時刻，被告依約單獨前往辦理換單手續，並順應銀行之要求簽
    署單據，依被告之認知，以為該單據是「借據」，根本無有價證券之認識。最高
    法院五十五年度台上字第十六號判決「上訴人向農會借款，出具本票一紙為借據
    ，為保證本票之信用，盜用他人印章連署為共同發票人，該項本票係代替借據，
    能否以偽造有價證券罪論處，不無疑義。」依前揭判決所示，本件被告之簽署、
    用印無非在辦理換單手續，被告並無簽發票據或行使偽造有價證券之認識，本件
    原確定判決適用法條違誤。
  (四)爰提出八十三年六月七日被告與周素慧共同簽發之本票影本一紙、八十四年六月
    七日被告經周素慧授權單獨簽發之本票影本一紙、周素慧親自簽名蓋章之字據一
    紙、最高法院五十五年度台上字第十六號判決、台中市○區○○段一六之三一地
    號、一八之三七地號土地所有權狀各一紙、及該基地上建物台中市○區○○路四
    二○號二樓建築改良物所有權狀一紙等證據，依刑事訴訟法第四百二十條規定聲
    請再審云云。
二、本件聲請人向本院聲請再審，已依刑事訴訟法第四百二十九條規定提出聲請狀敘
    述再審聲請之理由，並附具原判決之繕本（含二、三審確定判決書繕本）及證據
    ，復表明係對於原確定判決為之，其聲請之程式即屬具備。聲請狀雖就本件確定
    判決誤載為本院八十八年度上訴字第五七二號判決（應為最高法院九十一年度台
    上字第四四○五號，下稱確定判決），惟其理由已敘明係對本件有罪之確定判決
    聲請再審，且依卷內其他資料已足確認所聲請之案件無誤，合先說明。
三、刑事訴訟法第四百二十條第一項第六款所謂「發現確實之新證據」，係指就新證
    據之本身形式上觀察，毋須經調查程序，顯然可認為足以動搖原確定之判決者而
    言。且固非以絕對不須經過調查程序為條件，但必須可認為確實足以動搖原確定
    判決而為受判決人有利之判決者為限，倘受判決人因對有利之主張為原審所不採
    ，事後提出證明，以圖證實原審前所為有利之主張為真實，據以聲請再審，該項
    證據既非判決後所發見，顯難據以聲請再審。又所謂發現之新證據，除須該「新
    證據」可認為確實具有足以動搖原確定判決，而對受判決人為更有利判決之「確
    實性」外，尚須具備該證據係在事實審法院於判決前已存在，因未經發現，不及
    調查斟酌，或審判時未經注意，至其後始行發現之「嶄新性」特質，二者均屬不
    可或缺，倘若未具備上開「確實性」與「嶄新性」二種聲請再審新證據之特性，
    即不能據為聲請再審之原因。查聲請人上開聲請意旨(一)部分所示之八十三年六月
    七日本票影本一紙，已經存在於本件第一審卷宗內第二二頁；八十四年六月七日
    本票影本一紙，亦存在於本件第一審卷宗內第六四頁，業經本院調卷查明無訛，
    顯然不具嶄新性，周素慧親自簽名蓋章之字據一紙，非經相當調查不能證明其真
    偽，亦顯與足以動搖原確定判決，應為無罪、免訴、免刑或輕於原判決罪名之「
    確實性」要件不符。又聲請人於第一審審理中，曾於八十六年十一月二十六日具
    狀請求傳訊證人陳玉華（見第一審卷第十七頁反面），第一審亦已經傳喚證人陳
    玉華於八十六年十二月十日到庭訊問（見第一審卷第二七至二九頁），且此證言
    ，已經原確定判決加以審酌其可信度及證明力，顯非新證據；至聲請人所舉證人
    廖謝素卿之證言，則非判決當時已經存在而發見在後，或審判時未經注意者，亦
    不能認係新證據。聲請意旨(二)部分所主張周素慧明知系爭房屋所有權狀素由證人
    廖謝素卿保管中並未遺失，惟其為染指系爭房地竟向該管公務員誑稱遺失，聲請
    補發，致該管公務員為其矇蔽而核發新權狀一節。經查聲請人於偵查中具狀主張
    ：「告訴人多次更替印章，居心叵測，此外，其明知系爭房屋權狀係由被告（按
    指甲○○）保管並未遺失，為其為染指系爭房地竟向該管公務員誑稱遺失，聲請
    補發，致該管公務員為其所矇蔽而核發新權狀，是其所為已涉有刑法第二一四條
    之偽造文書罪。」云云（見偵查卷第二十頁反面），是乃卷內既有之資料，本與
    「新證據」不相侔，況且本件土地及建築改良物所有權狀，究竟為何人保管，要
    與系爭本票上周素慧之署押或印章係屬何人所偽造者無必然之關連，是聲請人此
    項主張及所提出之土地及建築改良物所有權狀，即不足以動搖原確定判決事實之
    認定，亦難認為符合所謂「發見確實之新證據」情形。另再審係對確定判決以認
    定事實不當為理由之特別救濟程序，於有作判決確定後，為受判決人利益聲請再
    審，必其聲請理由，合於刑事訴訟法第四百二十條第一項所定情形之一或第四百
    二十一條有足以影響於判決重要證據漏未審酌者，始得為之，倘對確定判決以審
    判違背法令為理由，請求法院撤銷或變更原確定判決，則應循非常上訴救濟。本
    件聲請人再審理由(三)部分指摘原判決適用法條違誤，屬判決是否違背法令之問題
    ，尚與法定之再審原因無關，並非再審程序所得加以審究。綜上，聲請人所舉聲
    請再審理由，既無合於刑事訴訟法第二百二十條第一項所定情形，揆諸上開說明
    ，聲請人提起本件再審之聲請，為無理由，應予駁回。
四、據上論斷，應依刑事訴訟法第四百三十四條第一項裁定如主文。
中      華      民      國      九十二      年      五      月  十九    日
                                   臺灣高等法院臺中分院刑事第五庭
                                         審判長法  官  袁  從  楨
                                               法  官  姚  勳  昌
                                               法  官  郭  同  奇
右正本證明與原本無異。
如不服本裁定，應於裁定送達後五日內向本院提出抗告狀。
                                               書記官  陳  玫  伶
中      華      民      國    九十二     年      五       月    十九    日
                                         Ｆ


司法院資訊處製作；財團法人民間司法改革基金會備份。
